臺灣桃園地方法院民事判決　九十年度訴字第一六八號
　　原　　　告　甲○○
　　被　　　告　乙○○
右當事人間分割共有物事件，本院判決如左：
    主    文
兩造共有坐落桃園縣龍潭鄉○○○段第四二地號土地，地目：田，面積一七三七九平
方公尺之土地，應如附圖所示甲方案為分割：(一)編號四二Ａ部份面積一九三一平方公
尺分歸原告取得。(二)編號四二部份面積一五四四八平方公尺歸被告取得。
訴訟費用由被告負擔一七三七九分之一五四四八，餘由原告負擔。
    事    實
甲、原告方面：
一、聲明：如主文所示。
二、陳述：
（一）、坐落桃園縣龍潭鄉○○○段第四二地號之土地（以下簡稱系爭土地）為二造
　　　　所共有，面積為一七三七九平方公尺，原告應有部分為一七三七九分之一九
　　　　三一，被告應有部分為一七三七九分之一五四四八，嗣自農業發展條例生效
　　　　施行後，二造曾多次協議分割系爭土地，惟均無法達成協議，爰依法提起本
　　　　件訴訟。
（二）、原告於附圖甲方案四二Ａ土地位置上已耕作數十年之久，二造素無爭議，自
        無變更之必要，又如將附圖甲方案四二Ａ之土地分割予原告，二造亦無須分
        擔任何工程費用。
（三）、原告現耕之土地，四周設有田埂，若將原告分割至如附圖乙方案四二Ｂ之位
        置，則土地之現狀，須作重大變更，原告復須重新設置田埂，高低落差處，
        原告須另設駁崁並增加工程費用支出，顯無必要。
三、證據：提出系爭土地地籍圖謄本、存證信函、照片等為證。
乙、被告方面：
一、聲明：原告之訴駁回。
二、陳述：伊同意分割系爭土地，但並不同意原告所提之分割方案（即附圖甲方案）
    ，蓋如依附圖甲方案，則原告分得之土地位置將坐落於伊所有土地中間，不免有
    妨礙伊使用之虞，且迫使伊所有之土地不得不環抱於原告之後側，況此分割方式
    亦使農地未能充分利用，故分割之方法應如附圖乙方案所示，即將附圖乙方案四
    二Ｂ之土地位置分割予原告。
三、證據：提出分割協議書、地籍圖謄本等為證。
丙、本院依職權囑託桃園縣大溪地政事務所測量系爭土地及就兩造主張分割方案（即
    附圖甲方案及乙方案）繪製複丈成果圖。
    理      由
一、原告主張系爭土地為二造所共有，原告應有部分為一七三七九分之一九三一，被
    告應有部分為一七三七九分之一五四四八，嗣自農業發展條例生效施行後，二造
    曾多次協議分割系爭土地，惟均無法達成協議，爰依法提起本件訴訟，並請求分
    割如附圖甲方案所示，被告則以如依附圖甲方案，則原告分得之位置將坐落於伊
    所有土地中間，且迫使伊所有土地不得不環抱於原告之後側，況此分割方式亦使
    農地未能充分利用，故分割方法應如附圖乙方案所示等情詞資為辯解。
二、二造不爭之事實：
（一）、系爭土地為二造所共有，面積為一七三七九平方公尺，原告應有部分為一七
        三七九分之一九三一，被告應有部分為一七三七九分之一五四四八，且系爭
        土地上並無任何建物。
（二）、系爭土地地目固為田，使用類別為農牧用地，惟於農業發展條例生效施行後
　　　，系爭土地業已解除分割之限制。
（三）、二造並未約定不能分割，又無因使用目的不能分割之情形，然經兩造多次協
        議分割未果。
（四）、如附圖甲方案四二Ａ該部分之土地，現係由原告耕作使用。
（五）、二造現均可利用通行坐落桃園縣龍潭鄉○○○段第二二地號、第二六之四地
        號旁該溝地（即如附圖甲方案系爭土地之右側）進入系爭土地，且該條溝地
        寬達二至三公尺。
（六）、系爭土地緊鄰坐落桃園縣龍潭鄉○○○段第二七地號、第三一地號間之小水
        溝（即如附圖甲方案系爭土地之上側及左側），係系爭土地之灌溉水源。
（七）、被告曾於八十九年九月三十日以龍潭郵局第四九○號存證信函函告原告協議
        分割系爭土地，且當時被告所提分割方案即如附圖甲方案所示。
（八）、上開二造不爭之事實，復據原告提出與所述相符之土地登記謄本乙紙、存證
        信函二紙為證，應堪信為真實，
三、按各共有人得隨時請求分割共有物，但因物之使用目的不能分割或契約定有不分
    割之期限者，不在此限；又共有人之分割依共有人協議之方法行之，分割之方法
    不能協議決定者，法院得因依任何共有人之聲請，命為原物分配或變價共有物，
    民法第八百二十三條第一項、第八百二十四條第一、二項分別定有明文。查系爭
    土地既無因物之使用目的不能分割，兩造復未定有不分割之協議或期限，又無法
    協議分割，從而原告依前開規定請求本院裁判分割系爭土地，並以原物分配於各
    共有人，其分割請求自屬有據，應予准許。
四、次按法院就共有物為裁判分割時，應依民法第八百二十四條為適當之分割，即考
    慮各當事人之聲明、共有物之性質、使用現狀、經濟效用及全體共有人之利益等
    因素公平決定之，最高法院六十九年度台上字第三一○○號判決可資參照，經查
    ：
（一）、系爭土地右側緊鄰乙條溝地，上側與左側間隔小水溝與系爭地段第二七地號
        、第三一地號該二筆土地相鄰，下側則與原告父親所有系爭地段第四二之一
        地號、第四二之二該二筆土地相連，有桃園縣大溪地政事務所九十一年一月
        二十八日溪地二字第○九一○○○○八七五號函附複丈成果圖乙紙在卷可稽
        ，是本件土地分割後，各共有人取得系爭土地之面積以各該共有人之應有部
        分之比率換算，應認尚屬公平。
（二）、又如附圖甲方案四二Ａ該部分之土地，現係由原告耕作使用，四周並設有田
        埂，有原告所提照片五張在卷可稽，且如將原告分割至如附圖乙方案四二Ｂ
        之位置，則原告不惟須變換現耕位置，復須重新設置田埂，高低落差處，則
        須另設駁崁增加工程費用支出，於整體經濟效益上似難謂為允洽。
（三）、況如將原告分割至如附圖乙方案四二Ｂ之位置，則原告分得之土地形狀，則
        略似為一三角形，尚難謂為方正完整，則於原告日後使用發揮之經濟效益上
        ，自不免有多所妨礙之虞。
（四）、復且，如依附圖甲方案將四二Ａ該部分由原告取得，將四二該部分歸由被告
        取得，被告不惟仍得使用坐落系爭土地上側及左側之小水溝灌溉所分得之部
        分，亦可利用系爭土地右側之溝地通行，且該溝地寬達二至三公尺，被告如
        利用汽車代步及搬運貨物，其通行亦難認有所不便。
（五）、至被告固另辯稱，如依附圖甲方案將四二Ａ該部分由原告取得，將四二該部
        分歸由被告取得，則原告分得之位置將坐落於伊所有土地中間，不免有妨礙
        伊使用之虞，且此分割方式亦使農地未能充分利用云云，然查，依附圖甲方
        案之分割方式，則原告分得之位置，係坐落於系爭土地之右下方，並非位於
        系爭土地之中間，有桃園縣大溪地政事務所九十一年一月二十八日溪地二字
        第○九一○○○○八七五號函附複丈成果圖乙紙在卷可稽，顯見被告辯稱，
        依附圖甲方案之分割方式，將使原告分得之位置坐落於伊所有土地中間，應
        認尚與事實有間，且依此方案分割，被告則仍得使用坐落系爭土地上側及左
        側之小水溝灌溉所分得之部分，亦可利用系爭土地右側之溝地通行，似尚難
        因此即遽謂將使被告分得之農地未能充分利用。
（六）、況被告於八十九年九月三十日曾以龍潭郵局第四九○號存證信函函請原告協
        議分割系爭土地，其所提分割方案即如附圖甲方案所示。
五、綜上所述，本院就兩造所提分割方案比較後，認以附圖甲方案之原物分割方式應
    認較為公平合理可行，為妥適之分割方式，爰定其分割方法如主文第一項所示。
六、末按兩造就共有物分割方法不能達成協議時，固得由原告起訴請求裁判分割，然
    原告主張之分割方法，僅供法院參考，就該部分並不生其訴有無理由之問題，且
    本院斟酌何種分割方法較能增進共有物之經濟效益，並兼顧兩造之利益，以決定
    適當之分割方法，不因何造起訴而有不同，況縱法院認原告請求分割共有物為有
    理由，而依法定方法分割，然依民法第八百二十五條規定，分割後各共有人間就
    他共有人分得部分係互負擔保責任，即該判決尚非片面命被告負義務；遑論兩造
    主張不同之分割方法，以致不能達成協議，無寧為其等伸張或防衛權利所必要，
    如僅因法院准原告分割共有物之請求，即命被告應負擔全部訴訟費用，不免失衡
    。從而，本院酌量情形，爰就本件命兩造依主文所示比例負擔訴訟費用。
七、本件事證已明，兩造其餘攻擊防禦方法，於判決結果不生影響，爰不一一論列。
八、據上論結，原告之訴為有理由，依民事訴訟法第七十八條、八十一條第二款，判
    決如主文。
中　　　華　　　民　　　國　　九十一　　年　　　四　　　月　　　四　　　日
                                        臺灣桃園地方法院民事第一庭
~B法  官　林信旭
右為正本係照原本作成
如對本判決上訴須於判決送達後廿日內向本院提出上訴狀
中　　　華　　　民　　　國　　九十一　　年　　　四　　　月　　　四　　　日
~B書　記　官　陳美年
